【裁判字號】    98,訴,323
【裁判日期】    980421
【裁判案由】    妨害自由等
【裁判全文】
臺灣臺南地方法院刑事判決               98年度訴字第323號
公  訴  人  臺灣臺南地方法院檢察署檢察官
被      告  乙○○
            丙○○
上列被告因傷害等案件，經檢察官提起公訴（九十七年度偵字第
一七二八一號），本院判決如下：
    主  文
乙○○、丙○○共同犯剝奪他人行動自由罪，乙○○處有期徒刑
肆月，丙○○處有期徒刑參月，如易科罰金，均以新臺幣壹仟元
折算壹日。
    事  實
一、乙○○與甲○○間於民國九十七年六月間因有債務糾紛而涉
    訟（有關乙○○告訴甲○○竊盜案件，已經臺灣臺南地方法
    院檢察署檢察官於九十七年十一月七日以九十七年偵字第一
    ０七一八號為不起訴處分確定），乙○○因而不滿甲○○避
    不見面之態度，遂先託請不知情綽號「亞亞」（音同）之成
    年女子以電話聯繫邀約甲○○於九十七年八月八日下午五時
    許，在臺南縣永康市○○路十號「嘟嘟熱炒店」前見面，甲○○誤為其所認識之女子邀約，而同意赴約，乙○○見機不
    可失，於同日下午欲至上開嘟嘟熱炒店找甲○○索討上開債
    務糾紛之款項時，途中在永康路與復興路附近之眷村處遇見
    友人丙○○及真實姓名確實年籍不詳綽號「阿志」（音同）
    之成年男子二人正欲至嘟嘟熱炒店對面之海產店吃飯，為免
    甲○○一見乙○○即走避、逃逸，即向丙○○與「阿志」二
    人告以其與甲○○間上揭糾紛，即共同基於妨害甲○○行動
    自由與傷害之犯意聯絡，並商議待見到甲○○到達嘟嘟熱炒
    店時，先由丙○○與「阿志」二人先至嘟嘟熱炒店攔阻甲○○離去，再由乙○○出面向甲○○索討債務等事宜，商議妥
    後，乙○○先騎乘機車負載綽號「亞亞」女子至嘟嘟熱炒店
    前等待甲○○後，丙○○與「阿志」二人則先至嘟嘟熱炒店
    對面之海產店飲食，乙○○即至該海產店與丙○○、「阿志
    」二人會合，一同觀察甲○○是否前往「嘟嘟熱炒店」赴約
    ，伺機行動，於是日下午五時許，甲○○騎乘機車至「嘟嘟
    熱炒店」門口時，見綽號「亞亞」女子站立在該店門口，即
    上前詢問綽號「亞亞」女子是否為其所邀約之際，同時乙○○即向丙○○與「阿志」二人表示甲○○到達，由丙○○、
    阿志二人先步行至嘟嘟現炒店前分別至甲○○左右二側抓住
    甲○○手臂處，「阿志」並將甲○○所騎乘機車之鑰匙取下
    之方式攔阻甲○○離開，以此非法方式，剝奪甲○○之行動
    自由。乙○○同時在該海產店門外拾取鋁製球棒一支以備用
    ，另騎乘機車自後趕上。並將甲○○拉下機車，乙○○即先
    徒手毆擊甲○○臉部處，復持鋁製棒球續毆打甲○○手部與
    腿部等處，致甲○○受有鼻部挫傷出血、左下肢多處瘀血之
    傷害。甲○○無法承受毆打，即逃入嘟嘟現炒店之廚房內求
    救，並由該店內人員報警，周文林與丙○○二人仍欲拖甲○○外出，幸經臺南縣警察局永康分局永康派出所員警據報後
    即時到場，周文林、丙○○二人始停手，甲○○即向警方求
    援，而查悉上情。
二、案經甲○○訴請臺南縣警察局永康分局報請臺灣臺南地方法
    院檢察署檢察官偵查起訴。
    理  由
壹、證據能力部分：
  一、按刑事訴訟法第一百五十九條第一項規定：「被告以外之
      人於審判外之言詞或書面陳述，除法律有規定者外，不得
      作為證據」；其立法本旨係以證人於審判外之言詞或書面
      陳述，屬於傳聞證據，此項證據，當事人無從直接對於原
      供述者加以詰問，以擔保其真實性，法院亦無從直接接觸
      證人而審酌其證言之憑信性，違背直接審理及言詞審理之
      原則，除具有必要性及信用性情況之除外者外，原則上不
      認其有容許性，自不具證據能力；至所謂具有必要性及信
      用性情況者，例如刑事訴訟法第一百五十九條之一至第一
      百五十九條之五之情形，仍例外認其有證據能力。然此係
      指法院未於審判期日傳喚相關證人到庭，案件僅能依靠該
      等證人於審判外之陳述以為判斷之情形，始需就該等審判
      外供述證據嚴格依照刑事訴訟法第一百五十九條之一至同
      條之五所定要件一一檢視各該證人之供述，作為證據之資
      格。倘法院已經依據當事人聲請傳喚證人到庭接受檢辯雙
      方之交互詰問，則法院既已透過直接、言詞審理方式檢驗
      過該證人之前所為證述，當事人之反對詰問權已受到保障
      得以完全行使之情況下，該等審判外證據除有其他法定事
      由（例如：非基於國家公權力正當行使所取得或私人非法
      取得等，而有害公共利益，即以一般證據排除法則為判斷
      ），應認該審判外供述已得透過審判程式之詰問檢驗，而
      取得作為證據之資格（最高法院九十四年度臺上字第二五
      ０七號、九十五年度臺上字第二五一五號判決參照）。是
      證人甲○○、乙○○、丙○○等人於警、偵訊中之陳述，
      雖為審判外陳述，但證人甲○○、乙○○、丙○○等人均
      於本院審判期日經檢察官及被告交互詰問檢視其證詞，揆
      諸上開最高法院判決意旨，渠等於警、偵訊中之證述，已
      取得作為證據之資格，應有證據能力。
  二、另本判決所引書證、物證，被告二人於本院審判期日前，
      均不爭執其證據能力，復未於言詞辯論終結前聲明異議，
      且經核並無顯不可信之情況，依刑事訴訟法第一百五十
      九條之四、第一百五十九條之五第二項，均有證據能力。
貳、實體部分：
  一、訊據被告乙○○固坦承於上開時間、地點先徒手毆打告訴
      人甲○○臉部，復持鋁製球棒毆打告訴人甲○○腿部等處
      之傷害犯行，惟矢口否認共犯妨害自由犯行部分。另被告
      丙○○則否認與被告乙○○、綽號「阿志」等人共犯傷害
      與妨害自由犯行部分。被告乙○○辯稱：告訴人甲○○當
      時坐在機車上面，伊騎乘機車擋在告訴人甲○○前面，告
      訴人甲○○根本不能跑掉，伊沒有抓住告訴人甲○○，也
      沒有控制告訴人甲○○的行動自由，且伊僅是向被告丙○○抱怨有關伊與告訴人甲○○間之債務糾紛，被告丙○○
      表示剛好要去附近吃東西，要一起過去看伊與告訴人甲○○間之事情，瞭解一下是怎麼回事，被告丙○○過去後也
      沒有做什麼事情云云；被告丙○○辯稱：當天伊與被告乙○○剛好在路上遇到，被告乙○○有提及其與告訴人甲○○間之債務糾紛，伊表示要去嘟嘟現炒店對面的海產店才
      與被告乙○○一同過去，之後因被告乙○○擔心告訴人甲○○跑掉，才請伊先過去跟告訴人甲○○講說被告甲○○
      馬上過來，伊並未抓住告訴人甲○○，也沒有抓住告訴人
      甲○○所騎乘機車，且伊與被告乙○○幾乎同時到達，在
      警方到達時伊已先離開，如果伊有犯罪的話，伊也不會到
      警察局做筆錄云云。
  二、經查：
  （一）證人即告訴人甲○○與被告乙○○間有財務糾紛而生嫌
        隙，於九十七年八月間正由臺灣臺南地方法院檢察署檢
        察官調查中，被告乙○○不滿證人甲○○遲未出面解決
        上開財務糾紛，遂委請不知情綽號「亞亞」之友人以電
        話聯繫證人甲○○，並邀約於九十七年八月八日下午五
        時許，至位於臺南縣永康市○○路十號之「嘟嘟熱炒店
        」前見面，證人甲○○準時赴約，被告乙○○即徒手毆
        打證人甲○○臉部及持鋁製球棒毆擊證人甲○○腿部，
        致證人甲○○受有鼻部挫傷出血與左下肢多處瘀血之傷
        害乙節，已為被告乙○○於警、偵訊及本院審理時均坦
        承毆打告訴人甲○○無訛，核與證人即告訴人甲○○、
        證人即被告丙○○與證人即臺南縣警察局永康分局永康
        派出所員警王昭智等人分別於警、偵訊及本院審理時證
        述明確，此外，並有證人甲○○提出之永達醫療社團法
        人永達醫院於九十七年八月八日出具之診斷證明書一紙
        在卷可憑，足堪認定。
  （二）復查，被告二人與真實姓名、確實年籍均不詳綽號「阿
        志」之成年男子於前述日期，因聽聞被告乙○○陳述有
        關與證人甲○○間之財務糾紛事宜，遂由被告甲○○委
        請綽號「亞亞」之女性友人出面以電話聯繫證人甲○○
        ，並邀約外出後，再由被告丙○○與綽號「阿志」二人
        先出面分別以抓住告訴人左右手方式架住證人甲○○並
        阻攔證人甲○○離去，待被告乙○○到場後，即由被告
        乙○○動手毆擊證人甲○○等情，已為證人即告訴人甲○○於警、偵訊及本院審理時均一致證稱：九十七年八
        月八日當天先接獲一名小姐電話，該名小姐表示叫「亞
        亞」，伊以為是認識的女性友人，遂同意該女子邀約在
        嘟嘟熱炒店門口見面，當天下午約五點多時，伊騎乘機
        車到嘟嘟熱炒店前有見到一名小姐站在門口，就停車乘
        坐在機車上詢問該小姐是否是「亞亞」，該女子回答是
        ，突然有二名男子從伊後方過來，分別抓住伊左右手方
        式架住伊，其中一名是被告丙○○，另一名是叫「阿志
        」，「阿志」一手抓住伊的手，另一手則摸伊身體看有
        無攜帶工具，並將機車鑰匙拔走，不知哪一個人說「你
        還跑、你還跑」，之後被告乙○○拿一支球棒從伊後方
        走過來，被告乙○○走過來後，先表示找伊很久了，即
        徒手毆擊伊臉部，之後則持球棒毆打伊頭、手、腳等處
        ，持續十幾分鐘，僅有被告乙○○打伊，另外二人沒有
        打伊，站在旁邊看，在被告乙○○動手打伊後沒多久，
        綽號「阿志」與「亞亞」二人就離開，被告乙○○動手
        打伊時，因遭被告丙○○與「阿志」二人架住沒有機會
        跑掉，之後有聽見不知何人講要將伊押走，伊害怕即逃
        入嘟嘟熱炒店廚房內求救，被告二人均有進入廚房要將
        伊拉出，伊怕得緊抓住店內廚房白鐵櫃，不讓被告二人
        拉出店外，一直到警方到場後伊才敢出來等語甚詳（見
        警卷第十六頁至第十七頁調查筆錄、偵查卷第十一頁至
        第十二頁詢問筆錄及本院第五十九頁至第六十八頁審判
        筆錄）。
  （三）被告乙○○雖辯稱：伊當時騎乘機車擋在告訴人甲○○
        所騎乘機車前面，告訴人甲○○根本沒有辦法跑掉，伊
        等人均未拉住告訴人甲○○、亦未拉住告訴人甲○○所
        騎乘機車，沒有控制告訴人甲○○的行動等語部分，及
        被告丙○○於本院調查程序時亦辯稱未拉住告訴人甲○○，亦未拉住告訴人甲○○所騎乘機車，伊僅是過去與
        告訴人甲○○講話，但同時間被告乙○○就過來等語部
        分，但觀證人即被告乙○○於警詢中陳稱：「（問：你
        於何時、何地、因何事被人提出妨害自由及傷害告訴？
        ）我是於九十七年八月八日下午五時許，在臺南縣永康
        市○○路十號前，透過一名女子約出侵占我財物的男子
        甲○○，我當時出手毆打甲○○，所以甲○○就告我妨
        害自由及傷害。‧‧‧（問：甲○○於警方調查筆錄中
        稱，於案發當時有二名不知名男子將他抓住，然後由你
        動手毆打他是否屬實？）他們不是將他抓住，是控制他
        所騎乘而來機車不讓他跑走。（問：該二名男子真實姓
        名為何？）其中一人名叫丙○○，另一人是與丙○○一
        同前來，我並不認識。（問：丙○○是否為你約他一起
        出來的？）我約丙○○出來，是因為怕甲○○見面後跑
        走，所以請他來幫忙處理。‧‧‧（問：你以上所述是
        否實在？你有無其他意見補充？）實在。因為他長期避
        不出面處理上述所說侵占我財務問題，所以我才約他出
        來，因為怕他跑走，才將他機車拉住，不讓他走掉，所
        以說他控告我妨害自由我有疑問。‧‧‧（問：據甲○○稱，其騎機車稱經過永康市○○路十號前遭你乙○○
        及另二名男子（其中一名即丙○○）攔下，該二名男子
        並抓住他以一人控制一邊機車手把方式控制其行動供你
        毆打，是否實在？）不實在，當時甲○○坐在他機車上
        跟一名小姐在嘟嘟現炒店門口講話，我就要丙○○及其
        友人先走過去預防甲○○看到我馬上騎機車逃跑，隨後
        我就拿著在海產店前隨手取得的球棒騎機車跟著過去，
        將機車放在甲○○旁邊，然後我就將甲○○叫下機車道
        旁邊說，叫甲○○把錢還我，甲○○當時沒有誠意要還
        錢，氣不過我先出手打他，交談中甲○○仍不願意還我
        錢，我才用球棒打甲○○。‧‧‧（問：你是否先與丙○○二人相約如甲○○不還錢就要出手修理他？）不是
        ，我是和丙○○及其友人恰好在路上碰到，當時他們問
        我說要幹嘛，我就跟丙○○他們說我有事情要處理，丙○○就跟我說他們也剛好要到附近吃飯，然後我就跟他
        們說，如果甲○○有到，就請他們先過去預防甲○○看
        到我就逃跑。（問：丙○○是否事先知情你有要修理甲○○？）不知道，我只有跟他們說怕甲○○看到我就逃
        跑，請他們上去先擋住甲○○，避免甲○○看到我就逃
        跑。（問：你是否有要丙○○二人控制甲○○行動之意
        思？）我只是要他們幫忙避免甲○○看到我就逃跑，我
        是跟在他們二人後面騎機車過去，甲○○當時是背對著
        我們，我們一到甲○○後面他轉頭就看到我，丙○○站
        在機車旁邊，他的朋友就站在我與甲○○旁邊。」等語
        ；於檢察官偵查中亦陳稱：「（問：本案一開始是在何
        時、何地遇到丙○○及其友人？）在九十七年八月八日
        我事先透過『亞亞』約他出去吃飯，在永大路跟某一條
        路的交接口，我碰到丙○○及他朋友，我問他要去那邊
        ，他說要去吃海產，因為跟我要約告訴人要在嘟嘟現炒
        店見面這二個地方是隔一條馬路相對，我就將我的狀況
        跟他說，丙○○就說需不需要幫忙，我想也好，就約他
        們一起過去海產店等告訴人。（問：叫他們二人做什麼
        事？）如果告訴人有出現的話，那就請丙○○及他朋友
        先上前去，怕告訴人看到我先跑掉，我就騎機車尾隨在
        後面。（問：你們三人在何處等告訴人甲○○？）是在
        嘟嘟現炒店對面的海產店。（問：甲○○到現場你如何
        處理？）我叫丙○○及他朋友走路過去，我騎摩托車跟
        在後面。（問：警方扣押的球棒從何而來？）是我從海
        產店門口帶過去的。（問：你如何毆打告訴人？）我過
        去之後就叫告訴人下摩托車，跟他談債務問題，結果他
        說他要找他父親處理，後來我在電話中與他父親談，他
        父親說沒有能力還，我心情就很不好，就徒手打他的臉
        二下，再用球棒打他的腳。（問：丙○○與其友人當時
        在做什麼？）丙○○在旁邊看他的摩托車，那位不認識
        的朋友在我旁邊。（問：你在警局不是說叫他們二人控
        制他的機車不讓他跑？）我的目的只是不要讓他跑掉而
        已。」等語（見警卷第二頁至第七頁調查筆錄、偵查卷
        第十八頁至第十九頁詢問筆錄），且證人即被告丙○○
        於警、偵訊及本院審理時中均坦承聽聞被告乙○○所述
        與告訴人甲○○間之債務糾紛事宜，遂與「阿志」二人
        均同意待見告訴人甲○○至嘟嘟現炒店前時，即由被告
        丙○○與「阿志」二人先行出面攔下告訴人甲○○等情
        ，即證人丙○○於警詢中陳稱：「‧‧‧（問：乙○○
        有無跟你說要處理何事？）在路上巧遇時沒講，是到現
        場時，乙○○跟我們說甲○○偷走他的錢，他有找人約
        甲○○到嘟嘟現炒店，如果甲○○有來，幫忙看看住甲○○不要讓他走。‧‧‧」等語，於檢察官偵查中稱：
        「‧‧‧（問：你們到海產店後，乙○○怎麼會跟你們
        碰面？）我們在海產店時，後來乙○○過來找我，他說
        他跟朋友約好，但是我不知道是什麼事，但是他有說對
        方欠他錢，他請我過去幫忙看一下。‧‧‧」等語，於
        本院審理時亦稱：「（問：九十七年八月八日下午你與
        阿志如何會與乙○○一同前往嘟嘟現炒店與甲○○見面
        ？）‧‧‧我跟阿志先去海產店，乙○○後面才到海產
        店跟我們會合，乙○○來了之後，我們叫東西吃，乙○○跟我們說甲○○有偷他的錢，他說他跟甲○○約在海
        產店的對面，他說如果甲○○有過來，請我跟阿志先過
        去，因為他怕甲○○看到他會跑掉，我就跟阿志先走路
        過去，乙○○騎摩托車在後面來，我們差不多同時到達
        。‧‧‧（問：你剛才提到乙○○怕甲○○看到他會跑
        掉，而請你與阿志先過去，是何意思？）甲○○看到乙○○一定會跑掉，因為乙○○跟我說甲○○有偷他的錢
        ，所以乙○○打電話給甲○○，甲○○都不接。（問：
        這樣與乙○○要求你與阿志先去與甲○○見面有何關連
        ？）乙○○叫我跟阿志先過去的意思是不要讓甲○○走
        掉，因為他不認識我們二人，而我過去只是對甲○○說
        乙○○等一下就來了，可我話才剛講完，乙○○也到了
        ，他騎機車比較快。‧‧‧（問：依你在警詢供述乙○○有對你說他有找人約甲○○到嘟嘟現炒店，如果甲○○有來，幫忙看住他不要讓他跑掉，是否因為這個理由
        ，你與阿志才與乙○○一起過去？）我是這樣講沒錯，
        但過去幫忙看住他不要讓他跑走是乙○○講的，我過去
        只是跟他講乙○○等一下就來而已，‧‧‧（問：你剛
        說乙○○怕甲○○跑掉，叫你們先過去，要如何不讓甲○○跑掉？）我跟甲○○講一下話，乙○○一下就到。
        （問：就是要拖延時間？）對。（問：你過去跟甲○○
        講話時，甲○○是否坐在機車上？）坐在機車上。（問
        ：機車是否發動中或已熄火？）我沒注意。（問：你們
        先過去，甲○○也有可能先跑掉？）乙○○是騎摩托車
        的，因為我過去時，乙○○就騎機車到。（問：後來乙○○來的時候，甲○○也會看到乙○○？）乙○○來的
        時候機車就在甲○○附近，他就不會跑掉。（問：機車
        在他附近，他就不會跑掉是什麼意思？）因為乙○○已
        經到了。（問：這與你們二位先到有什麼差別？）拖延
        他，乙○○的機車在他旁邊。‧‧‧（問：你跟阿志去
        那邊沒有任何作用？）我去只是基於朋友立場關心一下
        ，我是去吃海產。‧‧‧」等語（見警卷第十頁第十三
        頁至第十四頁調查筆錄、偵查卷第二十頁、本院刑事卷
        第三十六頁至第四十六頁審判筆錄）。即被告丙○○並
        不否認當日與被告甲○○見面，並因被告甲○○談及有
        關其與告訴人甲○○間之竊盜案件糾紛事宜，及告訴人
        甲○○避不見面，因而託友人「亞亞」邀約告訴人甲○○在嘟嘟現炒店前，待告訴人甲○○出現，被告乙○○
        即欲藉此機向告訴人甲○○索討款項，但又擔心告訴人
        甲○○見到被告乙○○後即離開、逃避，而商議於見到
        告訴人甲○○到達後，即由被告丙○○與「阿志」二人
        先行拖延、攔下告訴人甲○○，以待被告乙○○到場。
        而被告丙○○與綽號「阿志」友人如何可以順利攔下告
        訴人甲○○，被告丙○○辯稱：僅過去跟告訴人甲○○
        講話表示被告乙○○即刻到達，請告訴人甲○○等待云
        云，此行為無異明白透露此場邀約乃係被告乙○○所安
        排佈局，告訴人甲○○聞言怎會不立即發動機車離開，
        被告丙○○此舉反而致告訴人甲○○立即離開、逃逸，
        是被告丙○○此部分所陳，顯係淡化其阻攔告訴人甲○○行為之詞，而不可採信。並按告訴人、證人之陳述有
        部分前後不符，或相互間有所歧異時，究竟何者為可採
        ，法院仍得本其自由心證予以斟酌，非謂一有不符或矛
        盾，即應認其全部均為不可採信（有最高法院著有七十
        四年臺上字第一五九九號判例可資參照）。查被告乙○○於本院審理時，雖改陳稱：伊在吃海產時，有跟被告
        丙○○、「阿志」二人講伊與甲○○間之債務糾紛事宜
        ，但被告丙○○、「阿志」二人聽了有何反應，因時間
        久了不記得，伊與被告丙○○、阿志等三人等於同時到
        達告訴人甲○○處，所以被告丙○○、阿志二人沒有必
        要做什麼，叫被告丙○○、阿志二人過去做什麼，伊已
        不清楚、不記得了，後來伊到達後就將告訴人甲○○叫
        下到旁邊距離被告丙○○約十公尺處，向告訴人甲○○
        索討債務，並動手毆打告訴人甲○○，伊有請被告丙○○幫伊注意一下車子，後來再回停放機車處拿放置在機
        車籃內的球棒，拿去打告訴人甲○○，至於警局作筆錄
        時所述內容，伊沒有看筆錄內容，且事隔半個月才製作
        筆錄，伊不曉得警方如此記載，可能是伊用詞的關係等
        語（見本院刑事卷同上開頁數筆錄），顯與上開被告乙○○於警詢中及檢察官偵查中所述有關被告丙○○應被
        告乙○○之請求，為不讓告訴人甲○○逃逸，而同意先
        行至告訴人甲○○旁，控制、攔下告訴人甲○○，以待
        被告乙○○到場等情不符，但觀被告乙○○於事發後之
        九十七年八月二十二日及同年九月二十一日分別至臺南
        縣警察局永康分局永康派出所及臺南縣警察局永康分局
        偵查隊就本案接受調查，雖距離事發之九十七年八月八
        日間隔十四日及四十餘日，但被告乙○○均明確陳述與
        被告丙○○等人間如何商議攔下告訴人甲○○，並清楚
        多次說明為預防告訴人甲○○見到被告乙○○後逃逸，
        而要被告丙○○與「阿志」二人先行過去預防告訴人甲○○見到被告乙○○後即逃逸，所以被告丙○○與「阿
        志」二人才先行步行過去，控制告訴人甲○○所騎乘車
        方式不讓告訴人甲○○跑走等語，即被告乙○○雖並未
        於事發當日立即製作筆錄，而係約隔十四日後始製作筆
        錄，但該事件為被告乙○○所親身經歷，當時印象應較
        本院審理傳喚時之深刻，且所述內容顯未及與相關共犯
        即被告丙○○等人商議後立即為陳述，是被告乙○○於
        警、偵訊中所述內容亦較事後於本院審理所證述內容為
        可信。再觀被告乙○○、丙○○二人所述內容部分，不
        僅有先後不符、不一情形，並有互相矛盾情形，即有關
        被告丙○○為被告乙○○所邀約出或在路上偶遇部分，
        被告乙○○於警詢第一次製作筆錄時供承是其約被告丙○○出來等語，但第二次警詢則改陳其與被告丙○○及
        「阿志」恰好在路上碰到等語，在檢察官偵查中另稱在
        永大路與某一條路交接口遇到被告丙○○與其友人，才
        談及有關其與告訴人甲○○間之糾紛事宜等語，於本院
        審理時再度改稱是在復興路遇到被告丙○○與「阿志」
        等語；且該部分與被告丙○○所述見面地點亦不符，即
        被告丙○○於警詢中陳稱其與「阿志」二人在要到現場
        路上，遇到被告乙○○等語，於檢察官偵查中及本院審
        理時另稱於九十七年八月八日在永康路、復興路附近舊
        眷村遇見被告乙○○等語，另有關見告訴人甲○○到達
        嘟嘟現炒店後，究係由被告丙○○與「阿志」二人先行
        前往攔下告訴人甲○○，或由被告乙○○先行騎機車過
        去攔下，或三人一同到達，被告二人所述亦有先後不一
        情形，即被告乙○○於警、偵訊中均稱：當時告訴人甲○○仍坐在機車上跟一名小姐在嘟嘟現炒店門口前講話
        ，伊就要被告丙○○與「阿志」二人先過去預防告訴人
        甲○○看到伊後馬上騎機車逃跑，隨後伊先在海產店門
        口隨手取一支球棒再騎乘車過去等語，於本院審理時改
        稱：告訴人甲○○到達後，伊有請被告丙○○與「阿志
        」先過去，但其實伊與被告丙○○、「阿志」三人幾乎
        同時到達等語；但被告丙○○於警詢中則均稱：伊與被
        告等人到海產店，被告乙○○見到告訴人甲○○後，立
        即騎機車將告訴人甲○○攔下，然後二人就下車談判，
        伊與「阿志」見狀才走過去等語，於檢察官偵查中亦稱
        ：告訴人甲○○到達現場後，被告乙○○先過去就跟甲○○談，伊與「阿志」才一起過去等語，於本院調查及
        審理中則另稱：告訴人甲○○到場後，被告乙○○請伊
        先過去跟告訴人甲○○講被告乙○○馬上過來，是伊與
        「阿志」先過去，乙○○跟著過去等語，但經提示警、
        偵訊筆錄後，被告丙○○則改稱與被告乙○○幾乎是同
        時到告訴人甲○○身旁，對於之前如此所述，歸因於從
        未去過派出所、沒遇過相當事情，所以搞不清楚云云；
        再者，有關被告乙○○請被告丙○○與「阿志」二人到
        場，究係做何事部分，是否為攔下告訴人甲○○，不讓
        告訴人甲○○一見被告乙○○後立即騎乘機車逃逸，而
        委請被告丙○○與「阿志」二人在被告甲○○騎乘車到
        場前先阻攔告訴人甲○○離去部分，被告乙○○於警、
        偵訊及檢察官偵查中均稱：伊約被告丙○○出來，是因
        為怕告訴人甲○○一見面就跑走，所以請被告丙○○來
        幫忙處理，預防告訴人甲○○跑走，被告丙○○、「阿
        志」不是抓住告訴人甲○○的手，是控制他所騎乘而來
        的機車不讓告訴人甲○○跑走，伊叫被告丙○○與「阿
        志」二人控制告訴人所騎機車的目的只是不要讓告訴人
        甲○○跑掉而已等語，然於本院調查程序中先稱：伊當
        天騎機車過去擋在告訴人甲○○所騎機車前面，告訴人
        甲○○沒有辦法跑，沒有抓住告訴人甲○○，被告丙○○過去也沒有做什麼事情等語，於審理中另稱：當時三
        人等於同時到達，所以沒有必要做什麼，告訴人甲○○
        到嘟嘟現炒店後，伊騎乘機車過去停在告訴人甲○○所
        騎機車後面，告訴人甲○○根本沒辦法跑走等語，並核
        與被告丙○○所述內容亦不符，即被告丙○○於警、偵
        訊中均稱是被告乙○○先行至嘟嘟現炒店與告訴人會面
        談判，其與「阿志」稍後才到達，但於本院審理時則改
        稱是其與「阿志」先到達，僅跟告訴人講說被告乙○○
        一下就過來等語，但又改陳三人幾乎同時到達等語，已
        如前所述，又有關被告乙○○如何毆打告訴人甲○○部
        分，究竟是被告乙○○先以徒手毆打告訴人臉部後，隨
        即持球棒毆打告訴人甲○○腿部等處，或被告乙○○先
        徒手毆打告訴人甲○○臉部，然後走回距離約十公尺處
        所停機車處取球棒後再行毆擊告訴人甲○○腿部部分，
        被告乙○○於警詢中先稱：先徒手毆打告訴人甲○○臉
        部，然後隨手拿一支球棒打告訴人甲○○腿部等語，又
        有關被告乙○○究竟是在何處動手毆打告訴人甲○○，
        當時被告乙○○等人是否仍在場部分，被告乙○○所述
        與被告丙○○陳述亦有差異，即被告乙○○於警詢及檢
        察官偵查中均稱：伊到後就叫告訴人甲○○下機車到旁
        邊講，甲○○下車與伊到旁邊講，被告丙○○站在機車
        旁，「阿志」則站在伊與甲○○旁邊等語，於本院審理
        時改稱：伊到後就叫告訴人甲○○下機車到旁邊嘟嘟現
        炒廚房外附近，距離丙○○約有十公尺左右，「阿志」
        站在伊身後等語，至於被告乙○○何時持球棒至現場及
        毆打告訴人甲○○部分，被告乙○○於警詢中均稱在海
        產店門口隨手取得鋁製球棒一支後至現場後因氣不過而
        持該球棒毆打告訴人甲○○，但於本院審理時則改稱伊
        在海產店門口取得一支球棒後放置在機車置物欄內，直
        到與告訴人甲○○談判過程中不滿告訴人，而走回停車
        處取球棒後再至談判之處毆打告訴人等語，且被告丙○○於警詢中即稱：被告乙○○攔下告訴人甲○○時手中
        即持有球棒等語，據上，被告二人所述內容，不僅有先
        後不符，並有互核不一致之情形，是被告二人所述顯有
        可疑，不僅為推免個人之責，並為維護對方而為卸責之
        詞，故被告二人於本院審理部分之證述，均不足為有利
        於渠等之認定。據上，足認被告乙○○與告訴人甲○○
        間因有債務糾紛事宜，被告乙○○無法聯繫告訴人甲○○，而透過綽號「亞亞」女子聯繫上告訴人甲○○並順
        利邀約出，被告乙○○見機不可失，即欲前往與告訴人
        甲○○索討債務，但為免告訴人甲○○一見被告乙○○
        出現即逃逸，而欲找人協助，待見被告林明吉與「阿志
        」二人後即告知並抱怨有關告訴人甲○○竊取其款項，
        與避不見面處理情形，並已邀約告訴人甲○○在嘟嘟現
        炒店前，被告林明吉、阿志二人即商議並同意協助被告
        乙○○待見告訴人甲○○到場後即攔下告訴人甲○○以
        待被告乙○○到場，嗣見告訴人甲○○到達後，被告乙○○即向被告丙○○、「阿志」二人示意告訴人甲○○
        到場，被告丙○○與「阿志」二人即先行步行至告訴人
        甲○○後方各站立在告訴人甲○○左右二側，分別抓住
        告訴人甲○○左右手之方式控制告訴人甲○○之行動自
        由，被告甲○○則待告訴人甲○○順利遭攔阻後即上前
        向告訴人甲○○索討債務，並動手毆打告訴人，待告訴
        人甲○○逃入該店家廚房內求救委請店內人員報警，被
        告二人始罷手等情可以認定。
  （四）並按上訴人率領流氓將某甲架至茶店，雖據提出會單證
        明其短欠會錢五十元，然不依正當途徑索討，竟以強暴
        行為將其押往茶店，不令自由行動，自應負刑法第三百
        零二條第一項之罪責。又凡將被害人私行拘禁，或以其
        他非法方法剝奪其行動自由者，即應成立刑法第三百零
        二條之妨害自由罪。縱被害人觸犯法令，仍不能以此為
        行為人免責之根據；又現行犯不問何人，得逕行逮捕之
        ，固為刑事訴訟法第八十八條第一項所規定，但逮捕現
        行犯後，應即送交檢察官、司法警察官或司法警察，同
        法第九十二條第一項亦著有明文，若逮捕後不送官究辦
        ，仍難免卻妨害自由之罪責（有最高法院二十五年上字
        第三一三二號、三十年上字第一七一九號判例、三十年
        上字第二三九三號判例意旨參照）。即本罪所保護法益
        乃個人之行動自由，因個人之行動乃出自個人意思之決
        定，或繼續停留於某一處所，或離去停留處所而他住，
        是以，被告乙○○縱與告訴人甲○○間有債務糾紛正興
        訟中，縱然告訴人甲○○有長期不出面處理之情事，但
        並非現行犯，被告乙○○為索討債務，並為免告訴人甲○○發現實為被告乙○○邀約，及避免告訴人甲○○一
        見到被告乙○○後即逃逸，而利用友人「亞亞」邀約告
        訴人，並與被告丙○○、「阿志」等人商議，待見告訴
        人甲○○到場後，由被告丙○○、「阿志」二人先行上
        前將告訴人機車鑰匙任意拔起，抓住告訴人雙手方式阻
        攔告訴人甲○○順利離去等所為，依上所述，以足以剝
        奪告訴人甲○○之行動自由甚明。是被告二人此部分所
        辯為索討債務，應不構成妨害自由云云，亦不足採。
  （五）又按共同正犯不限於事前有協議，即僅於行為當時有共
        同之犯意之聯絡者，亦屬之；又共同正犯之成立，衹須
        具有犯意之聯絡，行為之分擔，既不問犯罪動機起於何
        人，亦不必每一階段犯行，均經參與；再共同正犯之意
        思聯絡，不限於事前有所協議，其於行為當時，基於相
        互之認識，以共同犯罪之意思參與者，亦無礙於共同正
        犯之成立；意思之聯絡並不限於事前有所謀議，即僅於
        行為當時有共同犯意之聯絡者，亦屬之，且其表示之方
        法，亦不以明示通謀為必要，即相互間有默示之合致，
        亦無不可（最高法院三十年上字第八七０號判例、三十
        四年上字第八六二號、七十三年臺上字第一八八六號、
        七十三年臺上字第二三六四號判例意旨可資參照）。查
        被告乙○○、丙○○二人分別否認共同犯傷害及妨害自
        由之犯行，然依證人甲○○、乙○○等人上開證詞，已
        足以證明被告丙○○、綽號「阿志」二人確有參與妨害
        證人甲○○行動自由之行為，且見被告甲○○手持球棒
        到場，甚至見被告乙○○徒手毆打證人甲○○時，均仍
        在旁，並無勸阻之言行，甚至見證人甲○○逃入店家廚
        房內躲藏，仍出面欲拉出甲○○，顯然同意他人之行為
        即為自己行為之意，就此部分而言，被告丙○○顯然與
        被告甲○○、「阿志」間具有犯意聯絡及行為分擔情形
        。
  （六）此外，並有扣押書、扣案物照片，及臺灣臺南地法院檢
        察署檢察官九十七年度偵字第一０七一八號不起訴處分
        書等資料在卷可憑。
  三、綜上所述，被告甲○○自白傷害犯行部分，與事證相符，
      足以採信，另被告二人上開所辯部分，則均係事後卸責之
      詞，無可採信。本件事證明確，被告二人犯行，均堪認定
      。
  四、查被告乙○○因與告訴人甲○○間有債務糾紛，因不滿告
      訴人甲○○長期不出面處理、解決，遂出於教訓告訴人甲○○之意，利用不知情之女性友人「亞亞」邀約出告訴人
      甲○○後，再夥同被告丙○○及被告丙○○之友人「阿志
      」等三人，先由被告丙○○、「阿志」二人件告訴人到達
      約定地點後上前以取下告訴人所騎乘機車之鑰匙，及抓住
      告訴人手臂方式控制告訴人甲○○之行動自由，待被告乙○○到場後，即由被告乙○○索討款項，被告乙○○因見
      告訴人無還款之意，而接續毆打告訴人致其成傷，並見告
      訴人甲○○逃逸入嘟嘟海產店之廚房內，仍欲將告訴人甲○○拖離出等而以非法方法剝奪告訴人之行動自由之所為
      ，係犯刑法第三百零二條之以非法方法剝奪人之行動自由
      罪及同法第二百七十七條第一項之傷害罪。被告乙○○先
      出拳毆打告訴人臉部，復持球棒毆打告訴人腿部等處之傷
      害行為，時間緊接，顯係基於同一傷害犯意下之接續行為
      ，僅侵害單一法益，應以一罪論。被告乙○○、丙○○與
      另一名綽號「阿志」之男子間就上開犯行，有犯意聯絡及
      行為分擔，均為共同正犯。被告乙○○為順利索討債務，
      而與被告丙○○等人妨害告訴人甲○○之行動自由及傷害
      行為，係以一行為觸犯上述二罪名，為想像競合犯，依刑
      法第五十五條之規定，應從重之妨害自由罪處斷。審酌被
      告乙○○因與告訴人甲○○間有債務糾紛，長期以來因告
      訴人均避不見面，而引起被告乙○○之不滿，而起本案行
      為之犯罪動機、目的，與被告丙○○、「阿志」等人共同
      以妨害自由不法方式向告訴人追討債務之手段、行為方式
      、參與程度、剝奪告訴人之行動自由約數十分鐘，所造成
      告訴人所生損害，兼衡被告二人之素行、品行、智識程度
      ，及被告二人犯後猶否認妨害自由犯行之態度等一切情狀
      ，分別量處如主文所示之刑，並均諭知易科罰金之折算標
      準。
  五、扣案之鋁製球棒一支雖為被告乙○○持以毆打告訴人甲○○所用之物，但被告乙○○否認為其所有之物，並觀卷內
      證據資料，亦無證據可證明為被告等人所有，亦非違禁物
      ，爰不予宣告沒收，附此敘明。
據上論斷，應依刑事訴訟法第二百九十九條第一項前段，刑法第
二十八條、第二百七十七條第一項、第三百零二條第一項、第五
十五條、第四十一條第一項前段，刑法施行法第一條之一，判決
如主文。
本案經檢察官林朝文到庭執行職務。
中    華    民    國    98    年    4     月    21    日
                  刑事第四庭審判長  法  官  林逸梅
                                    法  官  陳淑卿
                                    法  官  程克琳
以上正本證明與原本無異。
如不服本判決應於收受本判決後10日內向本院提出上訴書狀，並
應敘述具體理由。其未敘述上訴理由者，應於上訴期間屆滿後20
日內向本院補提理由書狀（均須按他造當事人之人數附繕本）「
切勿逕送上級法院」。
                                    書記官  曾美滋
中    華    民    國    98    年    4     月    21    日
附錄本案論罪科刑法條
刑法第277條：
傷害人之身體或健康者，處3 年以下有期徒刑、拘役或1 千元以
下罰金。
犯前項之罪因而致人於死者，處無期徒刑或7 年以上有期徒刑；
致重傷者，處3 年以上10年以下有期徒刑。
刑法第302條：
私行拘禁或以其他非法方法，剝奪人之行動自由者，處5 年以下
有期徒刑、拘役或3 百元以下罰金。
因而致人於死者，處無期徒刑或7 年以上有期徒刑，致重傷者，
處3 年以上10年以下有期徒刑。
第 1 項之未遂犯罰之。


司法院資訊處製作；財團法人民間司法改革基金會備份。
